高雄高等行政法院判決　　　　　　　　　　　　　　　九十三年度訴字第三一八號
　　　　　　　　　　　　　　　.
　　原　　　告　甲○○
　　被　　　告　台南縣下營鄉公所
　　代　表　人　乙○○　鄉長
　　訴訟代理人　陳萬得
　　　　　　　　姜金樹
　　參　加　人　台南縣政府
　　代　表　人　丙○○　○○
　　訴訟代理人　陳苓如
　　　　　　　　莊明鴻
右當事人間因有關核發證明事務事件，原告不服台南縣政府中華民國九十三年三月三
日府行法字第○九二○二○○五六四號訴願決定，提起行政訴訟。本院判決如左：
    主  文
原告之訴駁回。
訴訟費用由原告負擔。
　　事  實
甲、事實概要：
緣原告於民國（下同）七十三年間向訴外人馮清風購買坐落台南縣下營鄉○○○段二
九一五之一地號農地（下稱系爭土地），雙方並於七十四年二月十四日在台灣台南地
方法院達成訴訟上和解，馮清風應將系爭土地所有權移轉登記予原告；原告為辦理該
土地所有權移轉登記，於九十二年九月十九日向被告申請核發農業用地作農業使用證
明（系爭土地嗣於九十二年十二月十一日因拍賣由第三人馮世昌取得），經被告以九
十二年十一月十一日所農字第○九二○○○九八七八號函否准其請，原告不服，提起
訴願亦遭決定駁回，遂提起本件行政訴訟。
乙、兩造之聲明：
一、原告聲明求為判決：
（一）原處分及訴願決定均撤銷。
（二）被告應就系爭土地作成核發農業用地作農業使用證明書之處分。
二、被告聲明求為判決：原告之訴駁回。
丙、兩造主張之理由：
一、原告主張之理由：
（一）系爭土地及其上農舍，因違章搭建與增建之廚房等出賣後拒絕辦理土地建物之
      移轉登記手續而於台灣台南地方法院七十四年度訴字第二一七號土地所有權移
      轉登記案中成立和解，有和解筆錄可佐，本件系爭土地依據新修訂之農業發展
      條例第一條規定，係為改善農民生活水準，提高稻穀品質及曬穀技術，將原易
      混入雜物土砂等地改修鋪設水泥，被告以原告之申請不符合非都市容積率比例
      無端退件，足證其上下其手包庇。
（二）按凡法律皆以「不溯既往」為原則，本案系爭土地六十八年度就領有自用農舍
      使用執照，而增建於六十九年十二月之廚房及第三層樓亦已符合八十一年一月
      十日廢止前台灣省違章建築拆除認定基準第二條第二、三款之規定，建築物之
      建造免申請許可等文。此有參加人之建設局核給使用執照及參加人九十年十一
      月十三日九○工使字第一六六五號違章建築結案通知函並指明該建築物之建造
      免申請許可在案可稽，另有廢止前台灣省之違章建築拆除認定基準辦法第十四
      條規定所訂定建築物之建造免申請許可及申請補照要點以及本案系爭土地基地
      建物勘查與認定該建築物之建造免申請許可，無違章建築物等建造違章之意，
      被告指原告之自耕能力證明因法令改修為農地農用，自屬違誤。
（三）查本案業經直轄機關即參加人之工務局勘查認定，依法裁量，不得任由下級機
      關鄉公所加以否定或栽贓而包庇債務人之故意增建，準備拒履行債務，再依據
      行政法規規範在無授權之下級機關即被告所為謂違章等晒穀場及農地鋪設水泥
      等語，確牴觸農業發展條例第一章第二條所稱主管機關之明文及第三條第二款
      、第十三款之規定。
二、被告主張之理由：
（一）原告申請核發系爭土地農業用地作農業使用證明，經被告派員至現場勘查結果
      ，現有三樓建築物一棟、鄰東邊增建廚房，廚房邊為級配空地，樓西邊建有圍
      牆，樓前水泥空地。被告九十二年十月一日所農字第○九二○○○八一九六號
      函通知原告補正建物使用執照、圍牆雜項執照、曬場雜項執照、曬場之容許使
      用核准函及土地所有權人委託等文件，以俾辦理。嗣原告提出陳情書並附有和
      解筆錄、二樓建物執照及參加人違反區域計畫法案件處分書影本各一份。惟因
      系爭土地上建物為三層，又有增建廚房，且圍牆未附雜項執照及曬場未附合法
      文件。被告乃又通知原告補正相關文件，但原告仍未能補齊，被告遂否准其農
      業用地作農業使用之申請，並無不合。
（二）況且，依原告提出系爭土地上建物之自用農舍使用執照記載，該建物為二層樓
      高度，總樓地板面積五一‧四八平方公尺，其中一樓面積三六．二七平方公尺
      ，二樓面積一五．二一平方公尺，然該建物前經台灣台南地方法院辦理查封登
      記囑託台南縣麻豆地政事務所測量結果，其一樓面積為三九．五○平方尺、二
      樓面積四五．○四平方公尺，增建三樓面積三一．五一平方公尺，增建一樓廚
      房二五．八三平方公尺，顯然超過原核准使用之面積，故被告認系爭土地未符
      農業用地作農業使用認定及核發證明辦法第八條第一款之規定，否准原告之申
      請，並無不合。
三、參加人主張之理由：
    系爭土地上之超過使用執照許可範圍之建物依八十一年一月十日廢止前台灣省違
    章建築拆除認定基準第二條第二、三款規定，僅係可免予拆除而已，但其仍屬非
    法之建築，不因其可免拆除而變成合法之建物，二者意義不同。
      理  由
一、按「本條例用辭定義如下：‧‧‧一○、農業用地：指非都市土地或都市土地農
    業區、保護區範圍內，依法供下列使用之土地：（一）供農作、森林、養殖、畜
    牧及保育使用者。（二）供與農業經營不可分離之農舍、畜禽舍、倉儲設備、曬
    場、集貨場、農路、灌溉、排水及其他農用之土地。．．．。一一、耕地：指依
    區域計畫法劃定為特定農業區、一般農業區、山坡地保育區及森林區之農牧用地
    。一二、農業使用：指農業用地依法實際供農作、森林、養殖、畜牧、保育及設
    置相關之農業設施或農舍等使用者。但依規定辦理休耕、休養、停養或有不可抗
    力等事由，而未實際供農作、森林、養殖、畜牧等使用者，視為作農業使用。」
    「依第三十一條規定申請耕地所有權移轉登記者，應檢具農業用地作農業使用證
    明書或耕地符合土地使用管制規定證明書，向該管土地登記機關辦理。．．．。
    農業用地作農業使用之認定標準、前二項之農業用地作農業使用證明書或耕地符
    合土地使用管制規定證明書之申請、核發程序及其他應遵行事項之辦法，由中央
    主管機關會商有關機關定之。」農業發展條例（九十二年二月七日修正公布）第
    三條第十款、第十一款、第十二款及第三十九條第一項、第三項定有明文。又「
    申請人依本辦法申請農業用地作農業使用證明，其用途限於下列各款：．．．二
    、依本條例（即農業發展條例）第三十一條規定辦理耕地所有權移轉登記者。」
    「申請人因有第三條各款之情事，申請核發農業用地作農業使用證明時，應檢具
    下列文件資料，向直轄市或縣（市）政府申請：．．．」、「直轄市或縣（市）
    政府為辦理農業用地作農業使用之認定作業，得組成審查小組，其成員由農業、
    地政、都市計畫、建設（工務）、環保等單位派員組成之。．．．」、「直轄市
    或縣（市）政府為執行第十一條及第十二條規定，得依法委任轄內鄉（鎮、市、
    區）公所辦理，其作業方式由直轄市或縣（市）政府訂之。」、「直轄市或縣（
    市）政府或其委任之鄉（鎮、市、區）公所受理申請案件後，應辦理實地會勘，
    並就會勘結果填具會勘紀錄表。」則為行為時農業用地作農業使用認定及核發證
    明辦法第三條第二款、第十一條第一項、第十二條、第十三條、第十五條第一項
    所規定。另「本條例第三條第一項第十二款所稱之設置相關農業設施或農舍者，
    係指農業用地符合區域計畫法或都市計畫法土地使用分區管制相關法令興建之農
    業設施或農舍，並持有證明文件且確實依所核定用途、面積使用者。但有下列各
    款情形之一者，不得認定作為農業使用：一、農業設施或農舍興建面積，超過原
    核准使用面積或未依原核定用途使用者。．．．。」復為同辦法第八條第一款所
    明定。
二、本件原告於七十三年間向訴外人馮清風購買系爭土地，雙方並於七十四年二月十
    四日在台灣台南地方法院達成訴訟上和解，馮清風應將系爭土地所有權移轉登記
    予原告；原告為辦理該土地所有權移轉登記，於九十二年九月十九日向被告申請
    核發農業用地作農業使用證明（系爭土地嗣於九十二年十二月十一日因拍賣由第
    三人馮世昌取得），經被告以九十二年十一月十一日所農字第○九二○○○九八
    七八號函否准所請等情，為兩造所自陳，並有台灣台南地方法院七十四年度訴字
    第二一七號和解筆錄、原告之申請書及被告上述函文附原處分卷及訴願卷可憑，
    自堪認定。原告提起本件訴訟無非以：馮清風於系爭土地蓋有農舍，該農舍具備
    合法之使用執照，且雖有增建，但此業經被告之上級機關即參加人以九十一年一
    月二十三日府城村字第○九一○○一一○三號函認定：「查本案土地編定為特定
    農業區農牧用地，馮君未經申請核准於旨揭土地建有三層樓房．．．，前經本府
    以九十年十月十六日九○府城村字第一四八一一○號函依區域計畫法第二十一條
    規定，處以新台幣六萬元罰鍰，並請馮君於期限內恢復原狀在案，因馮君不服本
    府之處分，向本府提出陳情，經本府於九十年十二月十九日邀集相關單位會勘結
    果，查下營鄉○○○段二九一五之一號土地建有一、三層增建部分，經查明符合
    八十一年一月十一日廢止前台灣省違章建築拆除認定基準第二條第（二）、（三
    ）規定建築物之建造免申請許可，．．．。」在案；且系爭土地上之曬穀場係為
    提高曬穀品質及曬穀技術而設，其將原易混入雜物土砂等地改修鋪設水泥，符合
    農業發展條例改善農民生活之意旨，然被告竟否准核發農業用地作農業使用證明
    書予原告，自有違誤等語，為其論據。
三、經查，系爭土地之原所有權人為馮清風，馮清風於系爭土地上蓋有門牌號碼台南
    縣下營鄉開化村中營四六五號（整編前門牌號碼下營鄉開化村中營七九之一一號
    ）農舍一棟；依卷附台南縣政府工務局實施區域計畫地區自用農舍使用執照記載
    ，上開農舍核准興建之樓層為二層樓，核准使用之總面積為五一．四八平方公尺
    ，其中一樓面積為三六．二七平方公尺，二樓面積為一五．二一平方公尺；然馮
    清風實際興建之建物為三層樓，其中一樓住宅部分面積三九．五○平方公尺，並
    增建廚房二五．八三平方公尺，另二樓面積則為四五．○四平方公尺，三樓則為
    三一．五一平方公尺，總計實際興建之面積高達一四一．八八平方公尺，此經本
    院調取台灣台南地方法院七十三年度執字第九四四八號執行案件囑託台南縣麻豆
    地政事務所作成之建物測量成果圖，並有原告提出之暫編建號茅港尾段二○八號
    建物登記簿謄本附本院卷可稽。而上開經測量之農舍實際面積，即為現在之使用
    狀況，迄未變更，此為原告所不爭執，復經本院會同兩造履勘現場，且經證人馮
    清風確認在案，此有本院製作之勘驗筆錄附卷可憑。是以，系爭土地上實際興建
    之農舍面積一四一．八八平方公尺，既超過原核准之使用面積五一．四八平方公
    尺，揆諸首揭農業用地作農業使用認定及核發證明辦法第八條第一款之規定，即
    非合法之農業使用，甚為明確。至原告雖提出參加人九十一年一月二十三日府城
    村字第○九一○○一一○三號函：「查本案土地編定為特定農業區農牧用地，馮
    君未經申請核准於旨揭土地建有三層樓房．．．，前經本府以九十年十月十六日
    九○府城村字第一四八一一○號函依區域計畫法第二十一條規定，處以新台幣六
    萬元罰鍰，並請馮君於期限內恢復原狀在案，因馮君不服本府之處分，向本府提
    出陳情，經本府於九十年十二月十九日邀集相關單位會勘結果，查下營鄉○○○
    段二九一五之一號土地建有一、三層增建部分，經查明符合八十一年一月十一日
    廢止前台灣省違章建築拆除認定基準第二條第（二）、（三）規定建築物之建造
    免申請許可，．．．。」主張系爭農舍之增建部分係屬毋庸取得許可之合法建物
    云云。惟查，參加人上開函文並非就本申請事件本於主管機關地位，就系爭土地
    上增建之農舍是否合法之農業使用所為之函示，而是有關前對馮清風裁處罰鍰所
    為之函復，自與本件參加人是否已經認定系爭農舍為合法之農業使用無關，原告
    上開主張，自屬誤會，並非可取。又八十一年一月十一日廢止前台灣省違章建築
    拆除認定基準第二條第二款及第三款固規定：「左列建築物之建造免申請許可。
    但涉及私權問題者，由起造人自行負責。．．．（二）建築基地內合法建築物之
    空地上搭建之建築物，其簷高不超過三．五公尺，並未占用道路、公共排水、灌
    溉溝渠、騎樓地、停車空間或防水間間隔面積不超過左列標準者：１、實施都市
    計畫地區：三十平方公尺。２、未實施都市計畫地區：四十平方公尺。（三）合
    法建築物平型屋頂上，搭建之建築物，其簷高不超過三公尺並經建築師鑑定為安
    全者。但在四樓集合住宅或五樓以上建築物之屋頂平台搭建者，其面積（包括原
    有屋頂突出物）不得超過屋頂平台面積之二分之一，其位置不得阻塞樓梯通往屋
    頂避難平台之通道及出口。」惟依同基準第一條規定：「本基準依違章建築處理
    辦法第十四條規定訂定之。」；行為時違章建築處理辦法第一條規定：「本辦法
    依建築法第九十七條之二規定訂定之。」第十四條規定：「省、直轄市政府執行
    違章建築之拆除，得擬定認定之基準，報由內政部核定後行之。」；另建築法第
    二十五條規定：「建築物非經申請直轄市、縣（市）（局）主管建築機關之審查
    許可並發給執照，不得擅自建造或使用或拆除。．．．。」第九十七條之二則規
    定：「違反本法或基於本法所發布命令規定之建築物，其處理辦法，由內政部定
    之。」可知八十一年一月十一日廢止前台灣省違章建築拆除認定基準，其係本於
    建築法第九十七條之二及行為時違章建築處理辦法第十四條之授權，訂定有關違
    章建築之拆除認定基準，其所規範者為違反建築法或依該法發布命令規定之建築
    物是否達於免予拆除之基準，自與建築物興建前應否取得許可，二者規範之事務
    有別。要言之，八十一年一月十一日廢止前台灣省違章建築拆除認定基準，係有
    關違章建築物可否免予拆除之規範，其適用之對象，係未經許可且已經擅自興建
    之違章建築，而既屬違章建築，當為未經取得主管機關之許可而擅自興建之建築
    物甚明。因此，八十一年一月十一日廢止前台灣省違章建築拆除認定基準，自與
    建築法第二十五條有關建築許可之規定有別，前者係有關違章建築之拆除認定基
    準，後者則為建築許可之規定，凡未依後者取得許可所興建之建築物，即屬違章
    建築，至其應否拆除，則依前者之認定基準判定，二者不可混為一談，尤其不可
    倒果為因，謂倘非屬八十一年一月十一日廢止前台灣省違章建築拆除認定基準應
    拆除之範圍，即可免經建築許可逕為興建。因此，八十一年一月十一日廢止前台
    灣省違章建築拆除認定基準第二條條文用語雖為：「左列建築物之建造免申請許
    可。」惟揆其意旨，既屬有關違章建築拆除之認定基準，當指合於該基準第二條
    各款所列違章建築物，可免予拆除，而非謂各該建築物之建造因此即毋庸取得建
    築許可及相關執照，而當然為合法之建物，殆無疑義。由是，參加人前述九十一
    年一月二十三日府城村字第○九一○○一一○三號函雖援引八十一年一月十一日
    廢止前台灣省違章建築拆除認定基準第二條第二款及第三款規定而謂系爭農舍增
    建第一層、第三層部分，其建造免申請許可，惟其當僅止於各該增建部分係屬免
    於依違章建築予以拆除之範圍而已，尚難謂系爭農舍之增建部分為合法之建築物
    ，而可納入核准使用面積之範圍，自堪認定。系爭農舍之增建部分既屬未經許可
    之違章建築，故原告援引參加人上開函文及八十一年一月十一日廢止前台灣省違
    章建築拆除認定基準第二條第二款及第三款之規定主張系爭農舍增建第一層、第
    三層部分為免經許可之合法建築物，且縱屬超過原核准使用之面積，亦屬合法使
    用云云，自非可取。
四、綜上所述，原告之主張均不可採。從而，被告認系爭土地上之農舍興建面積，超
    過原核准使用面積，依農業用地作農業使用認定及核發證明辦法第八條第一款規
    定否准核發系爭土地之農業用地作農業使用證明書予原告，並無違誤，訴願決定
    予以維持，亦無不合。原告起訴意旨求為撤銷，為無理由，並請求被告應就系爭
    土地核發農業用地作農業使用證明書予原告，為無理由，應予駁回。又本件事證
    已臻明確，兩造其餘攻擊防禦方法與判決結果不生影響，爰不一一論述，附此敘
    明。
據上論結，本件原告之訴為無理由，依行政訴訟法第二百條第二款、第九十八條第三
項前段，判決如主文。
中　　　華　　　民　　　國    九十三　　年　  　十　　　月　　  十五　　日
                              高雄高等行政法院第一庭
                                          審判長法官　　陳光秀
                                          法      官　　李協明
                                          法      官　  簡慧娟
右為正本係照原本作成。
如不服本判決，應於判決送達後二十日內向本院提出上訴書狀，其未表明上訴理由者
，應於提起上訴後二十日內向本院提出上訴理由書（須按對造人數附繕本）；如於本
判決宣示或公告後送達前提起上訴者，應於判決送達後二十日內補提上訴理由書（須
附繕本）。未表明上訴理由者，逕以裁定駁回。
提起上訴應預繳送達用雙掛號郵票七份（每份三十四元）。
中　　　華　　　民　　　國    九十三　　年　  　十　　　月　　  十五　　日
                                          法院書記官    楊曜嘉
